臺灣臺中地方法院民事判決　九十二年度訴字第二七八二號
　　原　　　告　永紳機械（廣州）有限公司
　　法定代理人　己○○
　　訴訟代理人　周春霖　律師
　　複　代理人　李宗炎　律師
　　被　　　告　戊○○　住臺中.
　　　　　　　　甲○○　住臺中.
　　　　　　　　乙○○　住臺中.
　　　　　　　　丙○○　住臺中.
　　　　　　　　丁○○　住彰化.
　　共　　　同
　　訴訟代理人　周啟同　律師
　　　　　　　　尤榮福　律師
右當事人間請求損害賠償事件，經本院於民國九十三年三月二十九日言詞辯論終結，
判決如左：
    主      文
被告應連帶給付原告新臺幣肆佰壹拾伍萬捌仟柒佰肆拾肆元，及自民國九十二年十月
三十日起至清償日止，按年息百分之五計算之利息。
訴訟費用由被告連帶負擔。
本判決於原告以新臺幣壹佰拾玖萬元為被告供擔保後，得假執行。但被告如以新臺
幣肆佰壹拾伍萬捌仟柒佰肆拾肆元為原告預供擔保，得免為假執行。
    事      實
一、原告方面：
  (一)聲明：除假執行供擔保之金額外，餘如主文所示。
  (二)陳述：
  1.被告丁○○原係原告在臺灣地區委聘之會計及出納人員，負責登載原告在大陸之
    帳目，以及掌管原告在臺灣之資金等財物，於民國九十一年一月二十四日與其餘
    被告，共同擅自將(1)原告所存借於其名義下在復華銀行所開設之帳號二０九二四
    ０之一帳戶內新臺幣（下同）三百七十三萬三千九百六十六元，(2)因原告所有機
    械工作平臺之二鐵塊，其經出售價金共十六萬九千六百元，(3)原告所有請被告戊○○代為保管之外幣，兌換新臺幣所得共二十五萬五千一百七十八元，共計四百
    一十五萬八千七百四十四元，均遭被告等共同侵吞後朋分花用，被告共同侵占原
    告之資金，致原告受有損害，故請求被告連帶給付所侵占之資金四百一十五萬八
    千七百四十四元，及自起訴狀繕本送達被告翌日起至清償日止，按年息百分之五
    計算之利息。
  2.原告雖為在大陸地區所成立之公司，尚未進行清算，依據大陸地區外資企業法及
    原告公司組織章程中均規定，股東須於公司清算後始能取回出資之資金，被告等
    人自無從在未經清算之情形下擅自取回公司之資金。
  3.原告寄存於被告丁○○之前揭帳戶內金額三百七十三萬三千九百六十六元，其中
    三百一十八萬三千九百六十六元於被告等人共同侵吞後，分配予被告乙○○八十
    五萬四千五百一十二元；被告甲○○一百零一萬二千八百二十元；被告戊○○一
    百二十五萬一千三百五十二元、被告丙○○十萬一千二百八十二元，另差額五十
    五萬元，係由被告等共同侵吞後，預留為追索訴訟之費用，此二筆金額與被告丁○○於九十一年一月二十四日所提領出來之金額相符。
  (三)證據：提出會計報表（餘額表）、買賣契約書、分配表、存證信函、永紳機械（
    廣州）有限公司臺灣股東董事會開會紀錄影本各一份、永紳機械（廣州）有限公
    司臺灣合夥人現有資產明細表二份、臺灣合夥人開會通知書、外商投資企業財政
    登記證、組織機構代碼證、會計師審核預測報告書、企業法人營業執照、外商投
    資企業稅務登記證、組織機構代碼證、公司章程各一份為證。
二、被告方面：
  (一)聲明：
  1.駁回原告之訴及假執行之聲請。
  2.如受不利判決，願供擔保請准宣告免為假執行。
  (二)陳述：
  1.原告公司應於西元二千零一年進行清算，至今已經過二年，應該已經清算完結，
    是原告起訴不合法。
  2.原告公司係由原告法定代理人己○○之夫廖福助邀集被告戊○○、甲○○、乙○○、丙○○等四人共同所投資，而於大陸地區成立該公司，惟為配合大陸地區之
    登記事宜，遂借全益機械板金有限公司（負責人為廖福助，以下簡稱全益公司）
    之名為唯一出資者，而被告戊○○、甲○○、乙○○、丙○○等四人等僅列名全
    益公司指定於永紳公司之代表，而依照永紳機械（廣東）有限公司大陸投資設廠
    股東名冊及公司組織原則章程與契約合同之第二條之規定，原告公司之組織、產
    權及經營權，全屬「臺灣董事會」管理與決策，是原告公司為被告戊○○、甲○○、乙○○、丙○○等四人及己○○間之唯一合夥事業，是本件自應依據合夥之
    法律關係來處理，而合夥事業既經全體董事一致同意決議解散，被告自得依據民
    法第六百九十二條之規定，就合夥事業事務執行清算。
  3.被告戊○○並無為原告保管其財產之情事。
  4.原告所主張之金額係屬於前揭合夥財產，被告係就屬於自己合夥之財產進行分配
    ，至於原告在大陸地區之財產，被告並未加予置喙，但是被告一開始就原告公司
    之財產一起估算，若以臺灣地區之財產分配，仍有不足，故先就臺灣地區之財產
    為分配。
  (三)證據：提出永紳機械（廣州）有限公司臺灣股東董事會開會紀錄、大陸投資設廠
    股東名冊、董事會決議書、現有資產分配表、分配表影本、各投資人投資帳冊紀
    錄影本各一份為證。
      理      由
一、按大陸地區之法人、團體或其他機構，其權利能力及行為能力，依該地區之規定
    ，臺灣地區與大陸地區人民關係條例第四十六條第二項定有明文，故若依大陸地
    區規定具備權利能力及行為能力之法人，於兩岸人民關係條例而言，在臺灣地區
    亦可認為具有權利能力及行為能力。經查，原告係依據大陸地區外資投資法令所
    成立之外商獨資公司，登記證核准存續期間為自西元一千九百九十九年六月二十
    九日起至西元二千零四十七年十月二十三日，此有原告提出之外商投資企業財政
    登記證，組織機構代碼證、會計師審核預測報告書、企業法人營業執照、外商投
    資企業稅務登記證、組織機構代碼證、公司章程影本各一份為證，次查，(一)大陸
    地區外資企業法第二十一條第一項規定：外資企業終止，應當及時公告，按照法
    定程序進行清算；(二)原告公司章程第五十六條規定：公司終止經營時，應在終止
    之日起十五內對外公告並通知債權人，並在終止公告發出日起十五天內，提出清
    算程序、原則和清算委員會人選，報原審機關批准後進行清算等語，被告抗辯原
    告已於西元二千零一年經進行清算程序，如今已經清算完結，除經原告否認外，
    被告復未能具體舉證證明，尚難認為原告業經清算完結其法人格消滅，是原告提
    起本訴尚有權利能力及行為能力，其起訴仍屬合法，先此敘明。
二、原告起訴主張被告丁○○原係原告在臺灣地區委聘之會計及出納人員，負責登載
    原告在大陸之帳目，以及掌管原告在臺灣之資金等財物，於九十一年一月二十四
    日與其餘被告，共同擅自將(1)原告所存借於其名義下帳戶內三百七十三萬三千九
    百六十六元，(2)出售原告機械平臺鐵塊價金十六萬九千六百元，(3)原告請被告戊○○代為保管之外幣，兌換所得共二十五萬五千一百七十八元，共計四百一十五
    萬八千七百四十四元，均遭被告等共同侵吞後朋分花用，被告共同侵占原告之資
    金，致原告受有損害，故請求被告連帶給付所侵占之資金四百一十五萬八千七百
    四十四元，及自起訴狀繕本送達被告翌日起至清償日止，按年息百分之五計算之
    利息。被告則以原告公司係由廖福助邀集被告戊○○、甲○○、乙○○、丙○○
    等四人共同所投資，而於大陸地區成立該公司，惟為配合大陸地區之登記事宜，
    遂託名以全益公司為唯一出資，而被告戊○○、甲○○、乙○○、丙○○等四人
    等僅列名全益公司指定於永紳公司之代表，而依照原告股東名冊及公司組織原則
    章程與契約合同之第二條之規定，原告公司之組織、產權及經營權，全屬「臺灣
    董事會」管理與決策，是原告公司為被告戊○○、甲○○、乙○○、丙○○等四
    人及己○○間之唯一合夥事業，是本件自應依據合夥之法律關係來處理，而合夥
    事業既經全體董事一致同意決議解散，被告自得依據民法第六百九十二條之規定
    ，就合夥事業事務執行清算。另被告戊○○亦無為原告保管其財產之情事等語資
    為抗辯。
三、經查，原告主張被告丁○○原係原告在臺灣地區委聘之會計及出納人員，負責登
    載原告在大陸之帳目，以及掌管原告在臺灣之資金等財物，原告所存借於其名義
    下在復華銀行所開設之帳號二０九二四０之一帳戶內尚餘三百七十三萬三千九百
    六十六元，由被告丁○○於九十一年一月二十四日提領後，交由其餘被告進行分
    配，由被告乙○○分得八十五萬四千五百一十二元；被告甲○○分得一百零一萬
    二千八百二十元；被告戊○○分得一百二十五萬一千三百五十二元、被告丙○○
    分得十萬一千二百八十二元，另差額五十五萬元，係由被告預留為追索訴訟之費
    用，被告戊○○、甲○○、乙○○、丙○○將原告公司機械平臺二塊鐵塊出售亦
    得有十六萬九千六百元等情，此業經原告提出永紳機械（廣州）有限公司臺灣合
    夥人分配表、買賣契約書、臺灣股東董事會開會紀錄影本各一份為證、並有復華
    銀行臺中分行九十三年一月二日（92）復臺中字第一號函附卷可參，次查，原告
    主張其所有為被告戊○○保管之外幣，兌換新臺幣所得共二十五萬五千一百七十
    八元，亦遭被告戊○○、甲○○、乙○○、丙○○列為分配款，提出前揭臺灣股
    東董事會開會紀錄影本各一份為證及被告戊○○、甲○○、乙○○、丙○○四人
    所簽認之會計報表（餘額表）為證，亦可信為真，被告戊○○抗辯其無為原告保
    管其財產之情事云云，即非可採。
四、次查，(一)大陸地區外資企業法第二十一條第二項規定：在清算完結前，除為了執
    行清算外，外國投資者對企業財產不得處理；(二)原告公司章程第五十九條規定：
    公司在清算結束前，公司主辦者，不得將公司之資金匯出或者需出中國境外，不
    得自行處理企業的財產。被告抗辯：原告公司係由原告法定代理人己○○之夫廖
    福助邀集被告戊○○、甲○○、乙○○、丙○○等四人共同所投資，而於大陸地
    區成立該公司，惟為配合大陸地區之登記事宜，遂借全益公司之名為唯一出資者
    ，而被告戊○○、甲○○、乙○○、丙○○等四人僅列名全益公司指定於永紳公
    司之代表，而依照永紳機械（廣東）有限公司大陸投資設廠股東名冊及公司組織
    原則章程與契約合同之第二條之規定，原告公司之組織、產權及經營權，全屬「
    臺灣董事會」管理與決策，是原告公司為被告戊○○、甲○○、乙○○、丙○○
    等四人及己○○間之唯一合夥事業，是本件自應依據合夥之法律關係來處理，而
    合夥事業既經全體董事一致同意決議解散，被告自得依據民法第六百九十二條之
    規定，就合夥事業事務執行清算云云，並提出永紳機械（廣州）有限公司臺灣股
    東董事會開會紀錄、大陸投資設廠股東名冊、董事會決議書、現有資產分配表、
    分配表、各投資人投資帳冊紀錄影本各一份為證。惟縱認被告所抗辯之合夥事業
    ，及被告戊○○、甲○○、乙○○、丙○○四人對原告公司之租之、產權及經營
    權有管理與決策之權屬實，然原告公司於大陸地區若終止其法人人格，投資股東
    欲取回公司財產，依上開規定，亦需經清算程序，待清算完結後，始就公司剩餘
    財產為分配，原告公司既由全益公司所獨資，其投資股東欲取回資金，自需待原
    告公司清算完結後，始得取回剩餘財產而為分配，被告等人就原告公司之財產，
    竟未待原告完結清算，即占有前揭所示原告公司之財產，進行前揭財產之分配，
    自非法所許。
五、次按侵權行為依損害發生地之規定，但臺灣地區之法律不認其為侵權行為者不適
    用，臺灣地區與大陸地區人民關係條例第五十條定有明文，經查，本件原告為大
    陸地區之法人，其主張被告等共同侵占該公司在臺灣地區之財產，所主張損害之
    地點係發生於臺灣地區，是本件原告主張被告有侵權行為事實，請求損害賠償，
    自應依據臺灣地區之法律。
六、復按因故意或過失，不法侵害他人之權利者，負損害賠償責任；又數人共同不法
    侵害他人之權利者，連帶負損害賠償責任，民法第一百八十四條第一項前段、第
    一百八十五條第一項分別定有明文。綜上所述，原告主張被告共同不法侵占其共
    達四百一十五萬八千七百四十四元（即0000000+169600+255178=0000000）之金
    額，為屬有據，從而，原告依照上開說明，請求被告連帶給付如數金額，及自起
    訴狀繕本送達被告翌日（即九十二年十月三十日）起至清償日止，按年息百分之
    五計算之利息，為屬有據，應予准許。
七、兩造陳明願供擔保請為宣告假執行或免為假執行，經核均與規定相符，爰分別酌
    定相當之擔保金額予以宣告。
八、因本案事證已臻明確，兩造其餘主張陳述及所提之證據，均毋庸再予審酌，附此
    敘明。
九、據上論結，本件原告之訴為有理由，依民事訴訟法第八十五條第二項、第三百九
    十條第二項、第三百九十二條，判決如主文。
中　　　華　　　民　　　國　　九十三　　年　　　四　　　月　　 十三　　 日
　　　　　　　　　　　　　　　　臺灣臺中地方法院民事第三庭
~B法　　　官　許　石　慶
右為正本係照原本作成
如不服本判決，應於判決送達後二十日內，向本院提出上訴狀。
中　　　華　　　民　　　國　　九十三　　年　　　四　　　月　　 十六　　 日
~B法院書記官
